【裁判字號】    97,消債抗,249
【裁判日期】    971210
【裁判案由】    聲請更生程序
【裁判全文】
臺灣高雄地方法院民事裁定           97年度消債抗字第249號
抗  告  人  甲○○
                        1
上列抗告人因聲請更生程序事件，對於中華民國97年8 月19日本
院97年度消債更字第622 號裁定提起抗告，本院裁定如下：
    主  文
抗告駁回。
抗告程序費用新台幣壹仟元由抗告人負擔。
    理  由
一、抗告意旨略以：抗告人係居住於高雄市地區，而原裁定卻引
    用內政部公告之97年度「台灣省」地區每人每月之最低生活
    費用新台幣（下同）9,829 元，未引用高雄市地區之最低生
    活費用10,991元，且抗告人毀諾時間係在民國96年4 月，原
    裁定卻引用97年度而未引用96年度公告之最低生活費用，亦
    有違誤；另抗告人所申請95年一致性協商成立協議之無擔保
    債權人未納入慶豐商業銀行及玉山商業銀行，故抗告人每月
    除依協議繳交12,820元外，另須給付上開2 家銀行3,000 元
    至5,000 元不等之金額。而抗告人96年度每月薪資收入僅25
    ,118 元 ，且因抗告人收入微薄，自75年5 月25日與前夫離
    婚後，為免發生不幸意外，自79年投保商業人壽保險，此當
    有必要，抗告人每月需負擔保險費1,074 元，原裁定疏未審
    酌上情，實有不當，為此，爰聲請廢棄原裁定，發回原審重
    新審理，或逕改為准許開始更生裁定等語。
二、按債務人不能清償債務或有不能清償之虞者，得依本條例所
    定更生程序，清理其債務；債務人無擔保或無優先權之債務
    總額未逾1,200 萬元者，於法院裁定開始清算程序或宣告破
    產前，得向法院聲請更生；債務人對於金融機構因消費借貸
    、自用住宅借款、信用卡或現金卡契約而負債務，在聲請更
    生或清算前，應提出債權人清冊，以書面向最大債權金融機
    構請求協商債務清償方案，並表明共同協商之意旨；法院開
    始更生程序之裁定，應載明其年、月、日、時，並即時發生
    效力；法院裁定開始更生或清算程序後，得命司法事務官進
    行更生或清算程序，必要時得選任律師、會計師或其他適當
    之自然人或法人一人為監督人或管理人，消費者債務清理條
    例（下稱消債條例）第3 條、第42條第1 項、第151 條第1
    項、第45條第1 項、第16條第1 項分別定有明文。
三、抗告人於95年5 月12日依「中華民國銀行公會會員辦理消費
    金融案件無擔保協商機制」與各該無擔保債權銀行協商成立
    ，簽立協議書，並約定抗告人應自95年6 月起，分120 期，
    按年利率0%計息，於每月10日清償12,820元，惟抗告人於繳
    納13期後，自96年7 月起即未依約還款，並在消債條例施行
    後，就尚未協商之慶豐商業銀行及玉山商業銀行之債務於97
    年6 月13日致函最大債權銀行台新國際商業銀行請求協商，
    經該行以曾參與銀行公會協商機制退件。又抗告人每年需向
    國泰人壽保險股份有限公司繳交保險費12,884元等情，業據
    其提出有協議書、無擔保還款計劃書、債務協商繳款明細、
    財團法人金融聯合徵信中心個人綜合信用報告、前置協商申
    請書、前置協商退件通知函、人壽保險單及96年度保險費繳
    納證明各1 件在卷可憑（見原審卷第15頁到第25頁、第28頁
    到第33頁、第49頁、第50頁、第79頁），應認真實。故本件
    應審酌者為抗告人是否已陷於不能清償債務或有不能清償之
    虞。
四、經查：
  (一)抗告人主張其毀諾時間為96年7 月，且抗告人與其母吳碧梅
    居住地均為高雄市，故抗告人及其母之最低生活費用應以內
    政部96年度公告之高雄市每人每月最低生活費用10,708元計
    算始為合理，非以內政部公告之97年度台灣省地區每人每月
    之最低生活費用9,829 元為準，業據其提出戶籍謄本正本（
    見原審卷第51頁）在卷可稽，應屬可採。依上開說明，本件
    抗告人及吳碧梅之每月最低生活費用應以10,780元計算。
  (二)抗告人固主張每月需支出吳碧梅之扶養費用為2748元，惟按
    直系血親相互間互負扶養之義務。受扶養權利者，以不能維
    持生活而無謀生能力者為限；前項無謀生能力之限制於直系
    血親尊親屬不適用之。負扶養義務者有數人，而其親等同一
    時，應各依其經濟能力，分擔義務。因負擔扶養義務而不能
    維持自己生活者，免除其義務。但受扶養權利者為直系血親
    尊親屬或配偶時，減輕其義務，民法第1114條第1 款、第11
    17條第1 項、第2 項、第1115條第3 項、第1118條分別定有
    明文。本件抗告人既自陳已入不敷出，無法維持自己之生活
    ，依上開規定，本院認應依法酌減抗告人對其母應負擔之扶
    養費1/2 ，又其母之扶養義務人共有4 人，故抗告人應負擔
    之扶養費應為1,339 元【計算式：（10,708元÷4） ×1/2
    ＝1,339 元】；另抗告人主張所支出之人壽保險費部分，抗
    告人除維持必要生活所需外，尚有餘裕於每年支付保險費12
    ,884 元 ，益足見聲請人有足夠之收入用以清償債務，況且
    人壽保險費用，係屬儲蓄險性質，乃商業保險，屬抗告人個
    人之理財投資，抗告人自不得以此為由拒絕清償已負債務，
    以為更生，是此部分之主張，並非可採。又抗告人陳稱其每
    月須給付慶豐銀行及玉山銀行3,000 元至5,000 元不等之金
    額，惟依抗告人提出之財團法人金融聯合徵信中心個人綜合
    信用報告之記載所示，該等帳款分別於96年底7 月、8 月起
    即均未按期繳款，嗣均經債權銀行轉列為呆帳，又此等債權
    金額僅為7,507 元、13,000元，實難認有何足以影響抗告人
    履行分期還款協議之重大困難可言。綜合上情，依抗告人96
    年4 月毀諾時之平均月薪25,118元扣除抗告人須支出之最低
    生活費用及扶養費用後，應有餘款13,071元【計算式：25,1
    18元－10,708元－1,339 元＝13,071元】，足認抗告人尚有
    餘裕可支付上開每月協議還款金額12,820元，是抗告人主張
    其無力繼續履行協商條件云云，尚不足採。
  (三)末按，抗告人正值壯年，其95年收入為300,714 元，96年則
    略增至301,414 元，顯見抗告人於債務協商成立後，其收入
    並無任何重大之變化，依照抗告人目前所提之證據資料，實
    難認其有何履行協議之重大困難可言。
五、綜上所述，本件抗告人依現有收入，扣除基本生活支出及其
    他必要費用後，尚難謂無餘裕之金額償還債務，且抗告人亦
    無法提出其確有不能清償債務或有不能清償之虞之情，應屬
    聲請更生之要件不備，且又無從補正，依首揭條文之意旨，
    自應駁回其更生之聲請。原審裁定駁回抗告人更生之聲請，
    依法即無違誤，抗告意旨指摘原裁定不當，求予廢棄另為裁
    定，為無理由，應予駁回。
六、據上論結，本件抗告為無理由，爰依消費者債務清理條例第
    15條、民事訴訟法第495 條之1 第1 項、第449 條第1 項、
    第95條、第78條，裁定如主文。
中    華    民    國    97    年    12    月    10    日
                  民事第五庭  審判長法  官  李昭彥
                                    法  官  賴文珊
                                    法  官  鄭凱文
以上正本證明與原本無異。
本裁定不得再抗告。
中    華    民    國    97    年    12    月    11    日
                                    書記官  張家瑜


司法院資訊處製作；財團法人民間司法改革基金會備份。
